【裁判字號】    95,台抗,34
【裁判日期】    950119
【裁判案由】    偽造文書聲明異議
【裁判全文】
最高法院刑事裁定                九十五年度台抗字第三四號
    抗   告   人
    即聲明異議人  甲○○
                          81.
                          （現於台灣新竹監獄執行中）
上列抗告人因偽造文書執行案件，不服台灣高等法院中華民國九
十四年十一月十日駁回聲明異議之裁定（九十四年度聲字第一二
五三號），提起抗告，本院裁定如下：
    主  文
原裁定撤銷，應由台灣高等法院更為裁定。
    理  由
本件原裁定意旨略以，抗告人即聲明異議人甲○○所犯偽造文書
一案中，扣案之新台幣三百七十九萬六千一百元，既經原審確定
判決認定無積極證據證明係抗告人甲○○所有，其自無權請求發
還。又刑事訴訟法第一百四十二條第二項固規定「扣押物因所有
人、持有人或保管人之請求『得』命保管之責，暫行發還。」但
檢察官對是否要暫行發還，自有審酌之權；況既不能證明扣押物
之所有人、或保管人係抗告人，如要暫行發還，亦非即應發還予
抗告人，因而裁定駁回本件聲明異議等情。
惟查，扣押物未經諭知沒收者，應即發還；而扣押物若無留存之
必要者，應以法院之裁定或檢察官命令發還之，且扣押物之所有
人、持有人或保管人亦得請求發還保管，刑事訴訟法第三百十七
條、第一百四十二條第一項、第二項分別定有明文。本件原確定
判決（台灣高等法院九十三年度上訴字第一八四五號）事實欄認
定，系爭扣押物三百七十九萬六千一百元係施有雄委託第三人交
付予甲○○，準備用以供匯款之用者，且卷內台北市政府警察局
大安分局扣押物品目錄表扣押物「所有人/持有人/保管人」欄內
，亦填載甲○○之姓名，並由甲○○在備考欄內簽名按捺指印。
據此等事證以觀，該系爭款項，甲○○縱非所有人，亦應為持有
人、或保管人。且原確定判決理由欄內亦論述系爭款項係甲○○
另欲供匯款所用之物，與本案無關，不予宣告沒收等情，法院自
無扣押或留存之必要。則甲○○以持有人或保管人身分請求發還
系爭款項，何以不能准許，原裁定亦未說明其理由，徒以不能證
明系爭款項係甲○○所有，其自無權請求發還云云，而駁回本件
聲明異議，見解尚屬可議。另甲○○現在台灣新竹監獄執行中，
並無所在不明之情事；且原裁定亦未敘明有何事項不能發還系爭
款項之理由，則其論述檢察官依刑事訴訟法第四百七十五條第一
項：「扣押物之應受發還人所在不明，或因其他事故不能發還者
，檢察官應公告之」之規定公告，依法並無不合云云，顯然理由
矛盾及理由不備。本件抗告意旨，指摘原裁定不當，非無理由。
爰將原裁定撤銷，由原審另為適法之裁定。
據上論結，應依刑事訴訟法第四百十三條前段，裁定如主文。
中    華    民    國  九十五  年    一    月  十九    日
                      最高法院刑事第四庭
                          審判長法官  吳  雄  銘
                                法官  池  啟  明
                                法官  劉  介  民
                                法官  郭  毓  洲
                                法官  韓  金  秀
      本件正本證明與原本無異
                                      書  記  官
中    華    民    國  九十五  年    一    月  二十    日
                                                Ｒ


司法院資訊處製作；財團法人民間司法改革基金會備份。
